臺灣高等法院民事判決
109年度上更一字第171號
上  訴  人  大承企業管理顧問有限公司
法定代理人  
即清算人    林財喜  
            呂理政  
訴訟代理人  徐豪鍵律師              
被上訴人    陳湘宜  
訴訟代理人  林明信律師
上列當事人間請求損害賠償事件，上訴人對於中華民國107年1月
31日臺灣桃園地方法院106年度訴字第1625號第一審判決提起上
訴，經最高法院第一次發回更審，上訴人為訴之追加，本院於10
9年12月22日言詞辯論終結，判決如下：
    主      文
上訴及追加之訴均駁回。
第二審（含追加之訴）及發回前第三審訴訟費用均由上訴人負擔
。
    事實及理由
壹、程序方面：
一、按當事人喪失訴訟能力或法定代理人死亡或其代理權消滅者
    ，訴訟程序在有法定代理人或取得訴訟能力之本人承受其訴
    訟以前當然停止，民事訴訟法第170條定有明文。另第168條
    至第172條及前條所定之承受訴訟人，於得為承受時，應即
    為承受之聲明，民事訴訟法第175條亦有明文。查上訴人業
    經解散，由林財喜及呂理政擔任清算人，其二人已具狀聲明
    承受訴訟（見本院卷第119頁、第131至133頁），於法相符
    ，應予准許。 
二、按訴狀送達後，原告不得將原訴變更或追加他訴。但請求之
    基礎事實同一者，不在此限，民事訴訟法第255條第1項第2
    款定有明文。又第二審訴之變更或追加，非經他造同意，不
    得為之。但第255條第1項第2款至第6款情形，不在此限，亦
    為同法第446條第1項所明定。上訴人於原審以民法第179條
    為請求權基礎（另第184條第1項後段及第2項請求權於本院
    不再主張，下不贅述），嗣於本院追加同法第591條第2項為
    請求權基礎，其追加請求與本案請求之基礎事實均係基於被
    上訴人自訴外人戴金火受領新臺幣（下同）300萬元（下稱
    系爭款項）所衍生之紛爭，核其基礎事實同一，依首揭規定
    ，應予准許。
貳、實體方面：　　
一、上訴人主張：伊於民國（下同）102年1月間與訴外人戴金火
    約定，由其協助伊投資桃園市桃園區○○重劃區土地（下稱○○
    重劃區土地；所為投資下稱系爭投資案），伊於同年月25日
    匯款300萬元（下稱系爭投資款）至戴金火經營之訴外人金
    宏軒有限公司（下稱金宏軒公司）帳戶，戴金火則簽發票據
    號碼405602號之同面額本票1紙（下稱系爭本票）交予伊，
    伊再將該本票交由訴外人即伊股東馬安仁保管。詎馬安仁於
    104年3月3日死亡後，被上訴人即馬安仁之配偶竟執系爭本
    票向原法院聲請本票裁定強制執行，取得戴金火給付之系爭
    款項，致伊受損害等情。爰依民法第179條前段規定及於本
    院追加依同法第591條第2項規定，求為命被上訴人給付系爭
    款項，並加計自起訴狀繕本送達翌日起算法定遲延利息之判
    決（原審為上訴人敗訴判決，經其提起上訴，發回前本院改
    判上訴人勝訴，嗣被上訴人提起上訴，案經最高法院發回更
    審）。其上訴聲明為：㈠原判決廢棄。㈡被上訴人應給付上訴
    人300萬元，及自起訴狀繕本送達翌日起至清償日止，按年
    息5％計算之利息。
二、被上訴人則以：系爭本票係馬安仁投資○○重劃區土地後，由
    戴金火簽發予馬安仁作為已付土地投資款之憑證，並非上訴
    人所有。縱上訴人曾取得系爭本票，其交予馬安仁後，已喪
    失該本票權利，伊提示系爭本票請求戴金火付款，係基於繼
    承及系爭本票之法律關係，具有法律上原因，且伊取得系爭
    票款之利益與上訴人之匯款300萬元予金宏軒公司無直接因
    果關係等語，資為抗辯。其答辯聲明：上訴及追加之訴均駁
    回。　
三、上訴人於102年1月25日匯系爭投資款至戴金火管理之金宏軒
    公司帳戶；馬安仁於104年3月3日死亡，被上訴人為其配偶
    ；被上訴人前執系爭本票聲請裁定強制執行，經原法院以10
    5年度司票字第5748號（下稱第5748號）裁定，准予對發票
    人戴金火為強制執行，戴金火業給付系爭款項予被上訴人等
    情，為兩造所不爭執（見本院第452號卷第257至258頁、第2
    68頁），並有板信商業銀行匯款單影本、存摺影本、系爭本
    票影本、原法院第5748號裁定、戴金火支付被上訴人之面額
    300萬元銀行本票影本、原法院106年度重家訴字第16號判決
    、105年度家訴字第40號判決、戶籍謄本可佐（見原審卷第1
    0至13頁、本院第452號卷第27至43頁、第149至155頁），堪
    信為真實。
四、上訴人主張為系爭本票之權利人，因被上訴人執系爭本票向
    法院聲請對戴金火准予強制執行之裁定，事後被上訴人自戴
    金火處取得系爭款項，係無法律上原因而受有不當得利；又
    被上訴人繼承伊與馬安仁間對系爭本票之寄託契約，卻擅自
    使用系爭本票而取得系爭款項，致伊受損害等情，均為被上
    訴人所否認，並以前詞置辯。茲析述如下：
  ㈠就民法第591條第2項請求權部分：
　⒈按受寄人違反前項之規定者，對於寄託人，應給付相當報償
    ，如有損害，並應賠償。但能證明縱不使用寄託物，仍不免
    發生損害者，不在此限。民法第591條第2項定有明文。另同
    條第1項係規定：受寄人非經寄託人之同意，不得自己使用
    或使第三人使用寄託物。準此，倘受寄人未經寄託人之同意
    ，自己使用寄託物，需對寄託人造成損害時，受寄人始負損
    害賠償責任。無損害，則無賠償，係損害賠償法之核心 原
    則。  
  ⒉查上訴人主張伊與戴金火間就系爭投資案成立隱名合夥關係
    ，伊支出系爭投資款，戴金火為擔保系爭投資款用於系爭投
    資案而簽發系爭本票等情（見本院卷第125頁），核與系爭
    本票為戴金火所簽發，其於票面上記載：「投資黃國杰桃園
    市○○重劃區土地專用款收據」之文義相符（見原審卷第11頁
    ），復有上訴人所提出其將系爭投資款匯入戴金火經營之訴
    外人金宏軒公司帳戶之匯款單及存摺影本為證（見原審卷第
    10頁）。再參佐證人戴金火證稱：上訴人於102年間請伊協
    助系爭投資案，上訴人出資300萬元。伊簽發系爭本票，於
    其上記載投資○○重劃區土地專用，伊將該本票放在桌上，林
    財喜、馬安仁都在場，上訴人為林財喜、馬安仁合夥開設之
    公司。該2人共同以上訴人名義參與該投資。伊簽發系爭本
    票之目的，要證明伊有收到系爭投資款，系爭本票是要簽給
    上訴人等詞（見原審卷第44至47頁），足見上訴人透過戴金
    火以系爭投資款投資於○○重劃區土地，系爭本票為戴金火簽
    發後交付予上訴人收執，作為其收取該投資款之書面憑證，
    至為明確。又系爭本票由上訴人之股東馬安仁收執保管，則
    上訴人主張其與股東馬安仁間就系爭本票成立寄託契約，亦
    可採信。
  ⒊次按欠缺本法所規定票據上應記載事項之一者，其票據無效
    ，票據法第11條第1項本文定有明文。又依同法第120條第1
    項第6款規定，發票年、月、日為本票應記載事項。故本票
    上如未記載發票年、月、日者，依同法第11條第1項本文規
    定，其本票當然無效。戴金火簽發系爭本票予上訴人時，並
    未填載發票日，此據證人戴金火證稱：伊簽發系爭本票時，
    未填載發票日，係馬安仁過世後，被上訴人才叫伊寫的等語
    （見原審卷第44頁背面、第47頁），並為兩造所不爭執，足
    認上訴人收受系爭本票未記載發票日，屬欠缺必要記載事項
    之無效票據甚明。又上訴人自承證人戴金火簽發系爭本票之
    目的係為擔保系爭投資款使用於系爭投資案中，戴金火已將
    系爭投資款使用於系爭投資案，則系爭本票擔保之原因關係
    消滅等情（見本院卷第125頁、第126頁第2行），則縱使系
    爭本票屬於有效票據且由上訴人持有中，亦因系爭本票所擔
    保之原因關係債務消滅，而無法對證人戴金火主張任何本票
    權利，更遑論系爭本票為自始無效之票據，僅作為書面收據
    之性質。是上訴人主張被上訴人違反寄託契約擅自使用系爭
    本票而取得系爭款項，致伊受有損害云云，殊非可採。
　⒋另被上訴人於馬安仁死亡後，持系爭本票要求發票人戴金火
    填載發票日，使之完備必要記載事項後，再持以對戴金火聲
    請本票准予強制執行裁定，事後與戴金火達成民事和解，由
    戴金火支付系爭款項予被上訴人，此為兩造所不爭執，復有
    原法院第5748號裁定、被上訴人、戴金火及訴外人馬珈豫（
    即馬安仁之女）於105年10月7日簽立和解書、戴金火支付被
    上訴人之面額300萬元銀行本票等影本足證（見原審卷第12
    至13頁、本院第452號卷第219頁），堪信為真實。則縱使證
    人戴金火誤認系爭投資款係由馬安仁個人所支出，而與馬安
    仁之繼承人即被上訴人達成民事和解，而依約履行給付 系
    爭款項予被上訴人之義務，此亦純屬於戴金火與被上訴人間
    本於該和解契約所生之權利義務關係，核與上訴人無涉。上
    訴人主張伊與戴金火間僅口頭約定以集資方式，以戴金火名
    義進行投資，成立隱名合夥，伊與戴金火間嗣後合意解除契
    約（實為退夥），伊得請求戴金火返還投資款等語（見本院
    卷第116頁背面），惟依上訴人所述，伊既主張與戴金火間
    存在隱名合夥契約關係，於上訴人退夥時，上訴人應依民法
    第709條規定，請求戴金火返還結算後餘存之出資，此部分
    不為系爭本票所擔保，自不會因被上訴人個人持系爭本票事
    後與發票人戴金火成立民事和解，受領系爭款項而受影響。
　⒌綜上，被上訴人與戴金火達成民事和解及受領系爭款項之行
    為，不致發生使上訴人基於隱名合夥契約對合夥人戴金火正
    當可得主張之債權消滅之法律效果。是上訴人並無損害，其
    依民法第591條第2項規定，請求被上訴人損害賠償，並無理
    由。
  ㈡就民法第179條前段請求權部分：
  ⒈按無法律上之原因而受利益，致他人受損害者，應返還其利
    益。雖有法律上之原因，而其後已不存在者，亦同。民法第
    179條定有明文。查被上訴人於馬安仁死亡後，持系爭無效
    本票先要求發票人戴金火填載發票日，再持以向法院聲請對
    戴金火准許強制執行之裁定，事後與戴金火達成民事和解，
    由戴金火支付系爭款項予被上訴人等情，業如前述，則被上
    訴人受領系爭款項係基於其與戴金火間之和解契約，非無 
    法律上原因。而對於上訴人而言，其收受之系爭本票為無效
    票據，且其所主張系爭本票擔保之債權已不存在，足見上訴
    人對於戴金火未曾取得系爭本票債權。又上訴人基於隱名合
    夥契約對合夥人戴金火正當可得主張之債權，並不因戴金火
    給付系爭本票票款予被上訴人而受影響，亦如前述，上訴人
    自無損害可言。
  ⒉上訴人再主張其承認被上訴人代理伊所為解除與戴金火間合
    夥或投資契約之行為，戴金火應回復原狀，返還系爭投資款
    予伊，被上訴人代為受領並據為己有，構成不當得利等語（
    見本院卷第128頁），然被上訴人否認有代理上訴人之意思
    ，抗辯係以自己名義，為自己之利益，與戴金火成立和解（
    見本院卷第128頁），上訴人復未提出證據證明被上訴人有
    代理之旨，則對被上訴人而言，不存在所謂無權代理，上訴
    人自無因承認而使該法律行為對其生效之問題。上訴人此之
    主張，亦無可採。
　⒊綜上，本件與民法不當得利返還請求權之要件不符，上訴人
    請求被上訴人返還不當得利，亦無理由。
五、綜上所述，上訴人依民法第179條前段之規定，請求被上訴
    人給付300萬元及自起訴狀繕本送達翌日起至清償日止，按
    年息5％計算之利息，為無理由。原審為上訴人敗訴之判決，
    理由雖屬不當，但依其他理由認為正當者，仍應以上訴為無
    理由。上訴意旨求予廢棄改判，應為無理由，爰駁回其上訴
    。另上訴人於本院追加依同法第591條第2項之規定為同一請
    求，亦無理由，應駁回其追加之訴。
六、本件事證已臻明確，兩造其餘之攻擊或防禦方法及所用之證
    據，經本院斟酌後，認為均不足以影響本判決之結果，爰不
    逐一論列，附此敘明。
七、據上論結，本件上訴應為無理由，追加之訴為無理由，依民
    事訴訟法第449條第2項、第78條，判決如主文。
中　　華　　民　　國　　110 　年　　1 　　月　　5 　　日
                  民事第二十一庭
                        審判長法  官  翁昭蓉
                              法  官  鍾素鳳
                              法  官  呂淑玲 
正本係照原本作成。
如不服本判決，應於收受送達後20日內向本院提出上訴書狀，其
未表明上訴理由者，應於提出上訴後20日內向本院補提理由書狀
（均須按他造當事人之人數附繕本）上訴時應提出委任律師或具
有律師資格之人之委任狀；委任有律師資格者，另應附具律師資
格證書及釋明委任人與受任人有民事訴訟法第466 條之1第1項但
書或第2項（詳附註）所定關係之釋明文書影本。
中　　華　　民　　國　　110 　年　　1 　　月　　6 　　日
　　　　　　　　　　　　　    書記官  黃雯琪
附註：
民事訴訟法第466條之1（第1項、第2項）：
對於第二審判決上訴，上訴人應委任律師為訴訟代理人。但上訴
人或其他法定代理人具有律師資格者，不在此限。
上訴人之配偶、三親等內之血親、二親等內之姻親，或上訴人為
法人、中央或地方機關時，其所屬專任人員具有律師資格並經法
院認為適當者，亦得為第三審訴訟代理人。